ACORDAO-COMPLETO-2332053

ACÓRDÃO 3561/2019 ATA 13/2019 - PRIMEIRA CÂMARA

VISTOS, relatados e discutidos estes autos em que se examina ato de concessão de aposentadoria de ex-servidor da Universidade Federal da Bahia;
ACORDAM os Ministros do Tribunal de Contas da União, reunidos em sessão da 1ª Câmara, ante as razões expostas pelo Relator, em:
9.1. considerar ilegal o ato de aposentadoria de Pedro Rui Reis Andrade Barbosa e negar-lhe o registro;
9.2. dispensar o ressarcimento das quantias indevidamente recebidas de boa-fé, consoante o Enunciado 106 da Súmula da Jurisprudência do TCU;	
9.3. determinar à Universidade Federal da Bahia que:
9.3.1. no prazo de 15 (quinze) dias, contados a partir da ciência deste Acórdão, providencie a suspensão dos pagamentos decorrentes da aposentadoria considerada ilegal, sob pena de responsabilidade solidária da autoridade administrativa omissa;
9.3.2. dê ciência ao interessado acerca da presente deliberação, alertando-o de que o efeito suspensivo decorrente de eventual interposição de recurso não o exime da devolução dos valores percebidos indevidamente após a notificação, em caso de não provimento;
9.3.3. encaminhe ao Tribunal, por cópia, comprovante da data em que o interessado tomou conhecimento desta decisão.

Ato de concessão de aposentadoria de ex-servidore da Universidade Federal da Bahia.

Primeira Câmara

Universidade Federal da Bahia.

3. Interessados/Responsáveis:
3.1. Interessado: Pedro Rui Reis Andrade Barbosa (XXX.724.885-XX).

13.1. Ministros presentes: Benjamin Zymler (na Presidência) e Walton Alencar Rodrigues (Relator).
13.2. Ministro-Substituto convocado: Augusto Sherman Cavalcanti.
13.3. Ministro-Substituto presente: Weder de Oliveira.

WALTON ALENCAR RODRIGUES

Adoto, como relatório, a instrução à peça 8, cujas conclusões foram acolhidas de modo uniforme no âmbito da Sefip e do Ministério Público (peças 9 e 10) , in verbis:
“INTRODUÇÃO
1.	Trata-se de ato de concessão de aposentadoria de Pedro Rui Reis Andrade Barbosa (CPF XXX.724.885-XX) , ex-servidor da Universidade Federal da Bahia.
2.	O ato foi submetido, para fim de registro, à apreciação do Tribunal de Contas da União (TCU) , de acordo com o art. 71, inciso III, da Constituição Federal. O cadastramento e a disponibilização ao TCU ocorreram por intermédio do Sistema de Apreciação e Registro de Atos de Admissão e Concessões, na forma dos arts. 2º, caput e incisos I a VI, e 4º, caput, da Instrução Normativa - TCU 78/2018.
HISTÓRICO
3.	Após análise do ato constante do presente processo, verificou-se que o ex-servidor averbou tempo referente a aluno-aprendiz. Destarte, solicitou-se ao órgão de origem, por meio de diligência (peça 2) , o encaminhamento de cópias das certidões de tempo de serviço na condição de aluno-aprendiz do referido aposentado. Em resposta, o órgão de origem encaminhou os documentos anexados à peça 4, que serão analisados abaixo.
4.	Verificou-se, ainda, o pagamento de rubrica judicial relativa ao art. 5º do Decreto 95.689/1988.
EXAME TÉCNICO
Da averbação do tempo de aluno-aprendiz
5.	Conforme se observa nos ato constantes do presente processo, constatou-se que, no cômputo do tempo de serviço, foi considerado período de tempo na condição de aluno-aprendiz (2 anos, 9 meses e 17 dias) . 
6.	A jurisprudência pacífica do TCU a respeito do tema foi consolidada no Enunciado 96 da Súmula da Jurisprudência da TCU, cuja redação original remonta a 1976. A redação atual, aprovada em 1994, é transcrita a seguir:
Conta-se para todos os efeitos, como tempo de serviço público, o período de trabalho prestado, na qualidade de aluno-aprendiz, em Escola Pública Profissional, desde que comprovada a retribuição pecuniária à conta do Orçamento, admitindo-se, como tal, o recebimento de alimentação, fardamento, material escolar e parcela de renda auferida com a execução de encomendas para terceiros.
7.	Por meio do Acórdão 2024/2005-TCU-Plenário, foram detalhados os seguintes parâmetros para verificação do atendimento àquele enunciado: 
 (...) 
9.3. determinar à Secretaria Federal de Controle Interno que oriente as diversas escolas federais de ensino profissionalizante no sentido de que:
9.3.1. a emissão de certidão de tempo de serviço de aluno-aprendiz deve estar baseada em documentos que comprovem o labor do então estudante na execução de encomendas recebidas pela escola e deve expressamente mencionar o período trabalhado, bem assim a remuneração percebida;
9.3.2. a simples percepção de auxílio financeiro ou em bens não é condição suficiente para caracterizar a condição de aluno-aprendiz, uma vez que pode resultar da concessão de bolsas de estudo ou de subsídios diversos concedidos aos alunos;
9.3.3. as certidões emitidas devem considerar apenas os períodos nos quais os alunos efetivamente laboraram, ou seja, indevido o cômputo do período de férias escolares;
9.3.4. não se admite a existência de aluno-aprendiz para as séries iniciais anteriormente à edição da Lei n.º 3.552, de 16 de janeiro de 1959, a teor do art. 4º do Decreto-lei n.º 8.590, de 8 de janeiro de 1946.
8.	Os parâmetros detalhados no Acórdão 2024/2005-TCU-Plenário foram confirmados por julgados posteriores do TCU, a exemplo dos Acórdãos 8.679/2011, 3.608/2013 e 1.952/2014 da Primeira Câmara e 5.790/2011 da Segunda Câmara.
9.	A aposentadoria em comento foi deferida em 2016. Portanto, aplica-se ao caso ora tratado o entendimento acima descrito.
10.	A certidão referente ao Sr. Pedro Rui está acostada à peça 4, p. 2. Nela, verifica-se que não houve a dedução dos dias referentes às férias escolares. Além disso, não há informação de remuneração relacionada à confecção de encomendas para terceiros. Sendo assim, o ato em tela deve ser julgado ilegal.
11.	Com a exclusão do período irregularmente averbado (2 anos, 9 meses e 15 dias) , o tempo de serviço para a aposentadoria passaria a ser de 33 anos, 2 meses e 26 dias, o que seria insuficiente para a aposentação sob qualquer fundamento legal, no momento da concessão. 
12.	Atualmente, o interessado conta com 61 anos de idade. Desta forma, deve retornar à atividade. Nova aposentadoria se dará pelas regras vigentes no momento da inativação.	
Do art. 5º do Decreto 95.689/1988
13.	A vantagem pessoal de que trata o artigo 5º do Decreto n. 95.689/88 tinha por objetivo garantir a irredutibilidade de salários decorrente da implantação do PUCRE. Vale ressaltar o que diz o artigo 5º do referido Decreto: 
“Cessa, a partir de 1º de janeiro de 1988, o pagamento de qualquer remuneração ou vantagem que vinham sendo percebidas em conformidade com o Plano Único de Classificação e Retribuição de Cargos e Empregos, instituído na conformidade da Lei nº 5.645, de 10 de dezembro de 1970, alcançado pelo disposto no art. 3º e seguintes da Lei nº 7.596, de 10 de abril de 1987”.
14. 	O artigo 48 do Decreto n. 94.664/1987, que regulamentou a Lei n. 7.596/1987, dispôs que, no caso de enquadramento do PUCRE resultar remuneração inferior àquela que o servidor vinha percebendo, a diferença seria mantida como vantagem pessoal, a ser absorvida nas subsequentes progressões. O parágrafo único do mencionado artigo consignava que a referida vantagem não se incorporaria ao salário.
15. 	Portanto, a continuidade do pagamento desta parcela se constitui em ilegalidade, devendo esta parcela ser retirada dos contracheques. Ela já deveria ter sido absorvida pelas estruturas remuneratórias supervenientes, ocorridas em 2005 (Lei 11.091/2005) e 2008 (Lei 11.784/2008) .
16.	Esclareça-se que não se verifica qualquer situação que se enquadre nos casos concretos em que a jurisprudência do TCU tem decidido pela legalidade excepcional. Trata-se, basicamente, das situações em que falta pouco tempo de serviço para alcançar o requisito temporal e/ou há impossibilidade de retorno à atividade (idade avançada, invalidez, etc.) .
17.	Registre-se que o ato de aposentadoria do interessado deu entrada nos sistemas informatizados deste Tribunal em 17/8/2016, ou seja, há menos de 5 anos, não sendo necessária a oitiva do interessado.
CONCLUSÃO
18.	Em razão do exposto e tendo em vista as análises realizadas no ato de concessão de aposentadoria de Pedro Rui Reis Andrade Barbosa, constatou-se a averbação de tempo de aluno-aprendiz em desacordo com o entendimento desta Corte de Contas (Acórdão 2024/2005-TCU-Plenário) , além do pagamento de rubrica referente ao art. 5º do Decreto 95.689/1988. Desta forma, o referido ato deve ser considerado ilegal, tendo seu registro negado.
PROPOSTA DE ENCAMINHAMENTO
19.	Ante o exposto, propõe-se, com base nos arts. 71, inciso III, da Constituição Federal, 1o, inciso V, e 39, inciso II, da Lei 8.443/1992 e 260, § 1o, do Regimento Interno do Tribunal de Contas da União (TCU) :
	a) considerar ILEGAL e negar registro ao ato de concessão de aposentadoria em favor de Pedro Rui Reis Andrade Barbosa (CPF XXX.724.885-XX) ;
	b) dispensar a devolução dos valores indevidamente recebidos até a data da do acórdão que vier a ser proferido, com base no Enunciado 106 da Súmula da Jurisprudência do TCU;
	c) esclarecer ao interessado que, no caso de não provimento de recurso eventualmente interposto junto ao TCU, deverão ser repostos os valores recebidos após a ciência do acórdão;
	d) determinar à Universidade Federal da Bahia, com base no art. 45 da Lei 8.443/1992, que:
	d.1) faça cessar os pagamentos decorrentes do ato impugnado, comunicando ao TCU, no prazo de quinze dias, as providências adotadas, nos termos dos art. 262, caput, do Regimento Interno do TCU;
	d.2) informe ao interessado o teor do acórdão que vier a ser prolatado, encaminhando ao TCU, no prazo de trinta dias, comprovante da data de ciência pelo interessado”.

não há

Procurador Sergio Ricardo Costa Caribé.

APOSENTADORIA. PESSOAL. AUSÊNCIA DE REQUISITOS NA CERTIDÃO DE TEMPO DE SERVIÇO DE ALUNO-APRENDIZ. VANTAGEM PESSOAL DO ARTIGO 5º DO DECRETO 95.689/1988. FALTA DE ABSORÇÃO. ILEGALIDADE.

APOSENTADORIA (APOS)

Secretaria de Fiscalização de Pessoal (SEFIP).

Examina-se a aposentadoria de Pedro Rui Reis Andrade Barbosa (CPF 092.724.885-91) , ex-servidor da Universidade Federal da Bahia.
Para a concessão de aposentadoria voluntária com proventos proporcionais, houve cômputo de tempo de serviço prestado pelo ex-servidor, na qualidade de aluno-aprendiz, de 2 anos, 9 meses e 15 dias.
O aproveitamento de tempo de aluno-aprendiz constitui objeto do Enunciado nº 96 da Súmula da Jurisprudência do Tribunal, que dispõe:
“Conta-se para todos os efeitos, como tempo de serviço público, o período de trabalho prestado, na qualidade de aluno-aprendiz, em Escola Pública Profissional, desde que comprovada a retribuição pecuniária à conta do Orçamento, admitindo-se, como tal, o recebimento de alimentação, fardamento, material escolar e parcela de renda auferida com a execução de encomendas para terceiros.”
O assunto também foi objeto de profunda discussão no âmbito desta Corte, resultando no Acórdão 2024/2005-TCU-Plenário. Naquela assentada, foi realizada a seguinte determinação à Secretaria Federal de Controle Interno:
“9.3. determinar à Secretaria Federal de Controle Interno que oriente as diversas escolas federais de ensino profissionalizante no sentido de que:
9.3.1. a emissão de certidão de tempo de serviço de aluno-aprendiz deve estar baseada em documentos que comprovem o labor do então estudante na execução de encomendas recebidas pela escola e deve expressamente mencionar o período trabalhado, bem assim a remuneração percebida;
9.3.2. a simples percepção de auxílio financeiro ou em bens não é condição suficiente para caracterizar a condição de aluno-aprendiz, uma vez que pode resultar da concessão de bolsas de estudo ou de subsídios diversos concedidos aos alunos;
9.3.3. as certidões emitidas devem considerar apenas os períodos nos quais os alunos efetivamente laboraram, ou seja, indevido o cômputo do período de férias escolares;
9.3.4. não se admite a existência de aluno-aprendiz para as séries iniciais anteriormente à edição da Lei 3.552, de 16 de janeiro de 1959, a teor do art. 4º do Decreto-lei 8.590, de 8 de janeiro de 1946. ”
Ocorre que a certidão acostada à peça 4 não menciona a dedução dos dias referentes às férias escolares nem informa ter havido remuneração relacionada à confecção de encomendas para terceiros, o que impede o aproveitamento do tempo para fins de inativação. 
Com a exclusão do tempo impugnado, o tempo de serviço remanescente não será suficiente para a aposentação, nem mesmo com proventos proporcionais.
Irregular, ainda, a manutenção da vantagem deferida pelo artigo 5º, do Decreto 95.689/1988, uma vez que se tratava de mecanismo destinado a eventual decesso remuneratório em razão de reenquadramento realizado. Consoante pacífica jurisprudência do TCU, o pagamento de parcelas dessa natureza deve cessar com as alterações na estrutura remuneratória dos interessados, oportunidade em que são absorvidas.
Nesse sentido o seguinte enunciado da Jurisprudência Selecionada do TCU:
A vantagem instituída pelo art. 5º do Decreto 95.689/1988 constitui vantagem pessoal nominalmente identificada (VPNI) , destinada a evitar decesso remuneratório decorrente da implantação do Plano Único de Classificação e Retribuição de Cargos e Empregos das universidades e demais instituições federais de ensino, estruturadas sob a forma de autarquia ou de fundação (Lei 7.596/1987) , e, mesmo se concedida por decisão judicial, deve ser paulatinamente absorvida por aumentos e reestruturações subsequentes, até seu completo desaparecimento. (Acórdão 13752/2018-TCU-Primeira Câmara, Relator Ministro Walton Alencar Rodrigues) . 
A continuidade do pagamento desta parcela, deferida em 1988, é absolutamente imoral e deve ser imediatamente retirada dos contracheques pois já deveria ter sido absorvida pelas inúmeras estruturas remuneratórias supervenientes, a exempla das fixadas nas Leis 11.091/2005 e 11.784/2008.
No que tange às importâncias recebidas, dispenso sua reposição, nos termos do Enunciado nº 106 da Súmula de Jurisprudência do TCU.
Por fim, registro que não houve o transcurso do período de cinco anos entre a data da disponibilização do processo ao TCU e a data do julgamento deste ato de concessão, não havendo necessidade de estabelecer contraditório, consoante o Acórdão 3245/2010-TCU-Plenário.
Ante o exposto, voto no sentido que seja aprovado o Acórdão que ora submeto à deliberação deste Colegiado.
TCU, Sala das Sessões Ministro Luciano Brandão Alves de Souza, em 30 de abril de 2019.
WALTON ALENCAR RODRIGUES 
Relator